臺灣高等法院臺中分院民事判決
111年度上字第141號
上  訴  人  劉志泉  
            葉芮齮  
被  上訴人  李書鋒  


上列當事人間損害賠償事件，上訴人對於民國111年1月21日臺灣
臺中地方法院110年度訴字第1962號第一審判決提起上訴，本院
於111年5月11日言詞辯論終結，判決如下：
    主  文
原判決關於命上訴人為金錢給付及該部分假執行之宣告，及命上
訴人葉芮齮刪除貼文部分，暨訴訟費用之裁判（除確定及撤回起
訴部分外）均廢棄。
上開廢棄部分，被上訴人在第一審之訴及假執行之聲請均駁回。
第一審（除確定及撤回起訴部分外）及第二審訴訟費用由被上訴
人負擔。
    事實及理由
一、按原告於判決確定前，得撤回訴之全部或一部。但被告已為
    本案之言詞辯論者，應得其同意；訴之撤回，被告於期日到
    場，未為同意與否之表示者，自該期日起，10日內未提出異
    議者，視為同意撤回，民事訴訟法第262條第1項、第4項定
    有明文，上開規定依同法第463條於第二審程序亦準用之。
    本件被上訴人於原審請求上訴人劉志泉應將張貼於臉書「追
    分國小家長委員會108學年前」社團（下稱系爭社團）如原
    判決附表（下稱附表）編號3所示貼文（下稱系爭言論三）
    刪除部分，因劉志泉已自行修改該貼文內容，被上訴人於本
    院民國111年4月21日準備程序撤回該部分起訴（本院卷124
    頁），劉志泉於該次期日到場，未為同意與否之表示，亦未
    於10日內異議，參諸前揭規定，該部分已生撤回起訴之效力
    ，原判決主文關於命劉志泉應將系爭言論三刪除部分亦失其
    效力，此部分不在本院審理範圍內，先予敘明。
二、被上訴人主張：上訴人葉芮齮於附表編號1所示時間，在系
    爭社團公開發表如附表編號1所示貼文（下稱系爭言論一）
    。劉志泉於附表編號3所示時間，在系爭社團公開發表系爭
    言論三，並表明葉芮齮發表系爭言論一乃依其指示而為。上
    訴人發表系爭言論一及劉志泉發表系爭言論三均屬侵害伊名
    譽權之行為，致伊精神上受有痛苦，且系爭言論一迄未撤除
    ，為此依民法第184條第1項前段、第195條第1項規定，求為
    命：㈠劉志泉給付伊新臺幣（下同）3萬元及自110年7月1日
    起至清償日止按年息5％計算之利息，及㈡葉芮齮就前揭3萬元
    其中1萬5000元本息部分，與劉志泉負連帶賠償責任，並將
    系爭言論一刪除之判決（被上訴人請求逾上開範圍部分，業
    經原審判決敗訴，未據提起上訴，非本院審理範圍，下不贅
    述）。
三、上訴人則以：被上訴人於108年追分國小運動會當天，無視
    校方指示及勸導，擅闖並逗留於比賽現場，不顧學童安全，
    劉志泉才指示葉芮齮於系爭社團張貼系爭言論一。系爭言論
    一之內容為真實，且事涉公益，縱有「地下校長」、「古代
    有慈禧太后、小李子的故事」之言論，亦非全然為負面評價
    ，屬適當評論，應受言論自由之保障。系爭言論三部分，劉
    志泉係依據事實為陳述，論述涉及校園安全，屬可受公評之
    事，縱加以不留餘地或尖酸刻薄之評論，亦受憲法之保障等
    語，資為抗辯。
四、原審為上訴人敗訴之判決，上訴人不服，提起上訴。並上訴
    聲明：㈠原判決不利於上訴人部分廢棄。㈡上開廢棄部分，被
    上訴人於第一審之訴駁回。被上訴人則答辯聲明：上訴駁回
    。
五、得心證之理由：
（一）被上訴人主張葉芮齮、劉志泉分別於附表編號1、3所示時
      間，在系爭社團發表系爭言論一、三，系爭言論一迄未刪
      除等事實，業據提出系爭言論一、三截圖照片為證（原審
      卷26、35頁），且為上訴人所不爭執，堪信為真。是本件
      兩造之爭點應在於：系爭言論一、三，是否不法侵害被上
      訴人之名譽權？被上訴人請求上訴人給付慰撫金，並將系
      爭言論一刪除，有無理由？
（二）按因故意或過失，不法侵害他人之權利者，負損害賠償責
      任；不法侵害他人之身體、健康、名譽、自由、信用、隱
      私、貞操，或不法侵害其他人格法益而情節重大者，被害
      人雖非財產上之損害，亦得請求賠償相當之金額。其名譽
      被侵害者，並得請求回復名譽之適當處分，民法第184條
      第1項前段、第195條第1項分別定有明文。次按大法官釋
      字第509號解釋闡釋人民言論自由之基本權利應受最大限
      度之維護，但為兼顧對個人名譽及公共利益之保護，法律
      得對言論自由依其傳播方式為合理之限制。刑法第310條
      第1項及第2項之誹謗罪係保護個人法益而設，同條第3項
      前段規定係對言論內容與事實相符者予以保障。行為人雖
      不能證明言論內容為真實，但依其所提證據資料，認為行
      為人有相當理由確信其為真實者，即不能以誹謗罪之刑責
      相繩。旨在衡平憲法所保障之言論自由與名譽等基本人權
      而為規範性之解釋，屬因基本權衝突所為具有憲法意涵之
      法律原則，為維護法律秩序之整體性，就違法性價值判斷
      上趨於一致，在民事責任之認定上，亦應考量上開解釋所
      揭櫫之概念及刑法第 310條第3項、第311條除外規定，作
      為侵害名譽權行為阻卻不法事由之判斷準據。又言論可分
      為「事實陳述」及「意見表達」，前者有真實與否之問題
      ，具可證明性，行為人倘就事實陳述之言論，經合理查證
      ，且依查證所得資料，有相當理由確信其為真實者，縱事
      後證明所言與事實不符，亦不能令負侵權行為之損害賠償
      責任；倘依行為人所舉客觀事證，足認於發表該言論當時
      ，有相當理由確信其為真實者，亦同，而意見表達之言論
      ，乃行為人表示自己之見解或立場，屬主觀價值判斷之範
      疇，無真實與否可言，行為人對於可受公評之事，如未使
      用偏激不堪之言詞而為意見表達，可認係善意發表適當評
      論者，不具違法性，非屬侵害他人之名譽權，亦不負侵權
      行為之損害賠償責任。
（三）關於系爭言論一：　　
　 1、系爭言論一涉及被上訴人之部分，其中「會長：運動會當
      天，有兩位家長在操場內看比賽，賴校長看到後，在司令
      台上用麥克大喊請兩位家長離開，一直喊了兩分鐘，整個
      賽事中斷了兩分鐘。可是看到李書鋒從早上到下午，幾乎
      都在操場內四處看比賽，這是怎麼回事呢？校長回答：這
      個我有看到，也有請主任去請李書鋒離開，可是他講不聽
      ，我也沒辦法」，屬於事實陳述，有真實與否之問題；另
      「原來校長可以當全校老師的面，縱容李無視主任們，難
      怪李有地下校長的封號。古代有慈禧太后跟小李子的故事
      ，真的有像」則屬意見表達，無所謂真實與否。且國小運
      動會當天，競賽場地是否清空以防不相關人士闖入發生碰
      撞，攸關比賽學童安全，亦與學校有無履行保護學生之責
      任相關，自非僅涉於私德而與公共利益無關，應屬可受公
      評之事項。
　 2、經查，被上訴人於本院自承其於運動會當天，確實有未事
      前向學校報備，即自行停留在賽場內，經校長廣播要求退
      出賽場，仍未依指示離去之事實（本院卷125頁）。另證
      人即追分國小校長賴○○於偵查中證稱：運動會當天我基於
      安全考量，請全體家長退出賽場，但李書鋒沒有離開。後
      來開檢討會時，會長（即劉志泉）說有家長反應，運動會
      時場中央有人進入，希望學校宣導對方離開，我說我有請
      學校主任請對方離開，但對方不離開等語（臺中地檢署11
      0年度他字第545號卷51頁），可見系爭言論一關於事實陳
      述部分，堪信為真實。而劉志泉、葉芮齮本於該真實之事
      實，對於被上訴人經校長要求仍拒不退出賽場之行為，發
      表被上訴人有「地下校長的封號」、有像「慈禧太后跟小
      李子的故事」等語，應屬表達主觀意見之範疇，且係對於
      可受公評之事為評論，亦未使用偏激不堪之言詞，可認係
      善意發表適當評論，參諸前揭說明，不具違法性，自不負
      侵權行為之損害賠償責任。因此，被上訴人依侵權行為之
      法律關係，請求上訴人連帶賠償損害，及請求葉芮齮刪除
      系爭言論一，不應准許。
（四）關於系爭言論三：　　　　　
　 1、系爭言論三其中「當初我（指劉志泉）指示秘書（指葉芮
      齮）發文，害秘書被學校人員（特別的關心了一下），於
      是我馬上自己再公開發佈一次，並明確的說這是我的指示
      」，旨在表明系爭言論一乃劉志泉指示葉芮齮發表，不涉
      及侵害他人名譽之問題。另關於葉芮齮因發表系爭言論一
      乙事被告，事後經檢察官為不起訴處分部分，屬於事實陳
      述，有真實與否之問題；「慈禧太后跟小李子故事後續」
      、「李書鋒、賴○○說的就是妳們這一對寶。是有多卑劣的
      人格，才能做出這種事情」，則係延續前述運動會當天發
      生之事實，所為之意見表達，無所謂真實與否。
　 2、經查，被上訴人就葉芮齮發表系爭言論一之行為，於109
      年12月4日向臺中地檢署對葉芮齮提出公然侮辱及誹謗等
      罪告訴，經檢察官偵查結果，以「被告（即葉芮齮）貼文
      表示告訴人（即被上訴人）在學校運動會時逗留於賽場，
      且對校長要求其離開賽場的指示拒絕配合乙節，應無不實
      之處，且尚難認與公益無關而僅涉及私德，或有逾越合理
      評價之情」為由，為不起訴處分等情，業經本院調取臺中
      地檢署110年度偵字第8046號卷宗核閱無誤，故系爭言論
      三關於事實陳述部分，堪信為真實。而劉志泉延續前揭運
      動會當天被上訴人經校長要求仍拒不退出賽場，及被上訴
      人對葉芮齮提告經檢察官為不起訴處分等事實，發表「慈
      禧太后跟小李子故事後續」、「李書鋒、賴○○說的就是妳
      們這一對寶。是有多卑劣的人格，才能做出這種事情」等
      語，則係就與公共利益有關之事項發表主觀上之評論，所
      為評論之用語亦無過激、偏執，顯非以毀損被上訴人名譽
      為目的，堪認係就可受公評之事項，基於善意所為之適當
      評論，難謂係對被上訴人之名譽為不法侵害。從而，上訴
      人依侵權行為之法律關係，請求劉志泉賠償損害，亦不應
      准許。
六、綜上所述，系爭言論一、三關於事實陳述部分，業經證明為
    真實，涉及意見表達部分，則係就涉及公共利益之可受公評
    事項，基於善意所為之適當評論，上訴人均無不法侵害被上
    訴人名譽。因此，被上訴人依民法第184條第1項前段、第19
    5條第1項規定，請求㈠劉志泉給付3萬元本息，及㈡葉芮齮就
    前揭3萬元其中1萬5000元本息部分，與劉志泉負連帶賠償責
    任，並將系爭言論一刪除，為無理由，不應准許。原審判命
    上訴人給付，並就金錢請求部分依職權宣告假執行，自有未
    洽。上訴意旨指摘原判決此部分不當，求予廢棄改判，為有
    理由，應由本院予以廢棄，改判如主文第二項所示。
七、本件事證已臻明確，兩造其餘攻擊防禦方法及所用之證據，
    經本院斟酌後，認為均不足以影響判決之結果，爰不逐一論
    列，併此敘明。
八、據上論結，本件上訴為有理由，爰判決如主文。　　
中　　華　　民　　國　　111 　年　　5 　　月　　25　　日
                民事第八庭  審判長法　官  杭起鶴 
　　　　　　　　　　　        　　法　官  黃裕仁 
　　　　　　　　　　　      　　　法　官  羅智文
正本係照原本作成。
被上訴人得上訴。　
如不服本判決，應於收受送達後二十日內向本院提出上訴書狀，
其未表明上訴理由者，應於提出上訴後二十日內向本院補提理由
書狀（均須按他造當事人之人數附繕本）。因疫情而遲誤不變期
間，得向法院聲請回復原狀。
上訴時應提出委任律師或具有律師資格之人之委任狀。委任有律
師資格者，另應附具律師資格證書及釋明委任人與受任人有民事
訴訟法第四百六十六條之一第一項但書或第二項所定關係之釋明
文書影本。如委任律師提起上訴者，應一併繳納上訴裁判費。

                                  書記官  林賢慧 
　　　　　　　　　　　　　　　　　
中　　華　　民　　國　　111 　年　　5 　　月　　25　　日